【裁判字號】    99,訴,1609
【裁判日期】    991130
【裁判案由】    清償借款
【裁判全文】
臺灣高雄地方法院民事判決              99年度訴字第1609號
原      告    第一金融資產管理股份有限公司
法定代理人    黃獻全
被      告    賓國權
上列當事人間請求清償借款事件，經本院於民國99年11月11日言
詞辯論終結，判決如下：
    主      文
被告於繼承潘玉娘之遺產限度範圍內，應給付原告新臺幣陸拾貳
萬柒仟捌佰肆拾參元，及其中新臺幣參拾捌萬玖仟玖佰參拾陸元
，自民國九十四年二月四日起至清償日止，按週年利率百分之十
點七五計算之利息，另自民國九十二年二月四日起至清償日止，
按上開利率百分之二十計算之違約金。
原告其餘之訴駁回。
訴訟費用由被告負擔。
    事實及理由
一、原告主張：訴外人潘玉娘於民國（下同）83年5 月12日向訴
    外人高雄區中小企業銀行（下稱高企銀行）借款新臺幣（下
    同）100 萬元（下稱系爭借款），約定有利息及違約金，並
    需按月攤還本息。詎潘玉娘自92年2 月28日即未依約繳納利
    息，屢經催討不付，故依照約定書第4 條規定，系爭借款視
    為全部到期，業經本院以93年執字第17822 號強制執行分配
    受償部分款項後，尚積欠如主文第1 項所示之本金、利息及
    違約金未清償。惟潘玉娘於97年1 月21日死亡，其繼承人即
    被告迄未辦理拋棄或限定繼承，是自應就被繼承人潘玉娘之
    債務，負清償責任。又高企銀行於92年10月27日將前揭債權
    及依系爭借款契約所生之利息、違約金債權讓與龍星昇第五
    資產管理股份有限公司，該公司再於97年6 月25日將系爭債
    權讓與中華開發資產管理股份有限公司，該公司則於98 年6
    月30日將系爭債權讓與上昇國際資產管理實業股份有限公司
    ，原告則於98年10月16日自上昇國際資產公司受讓系爭債權
    ，且原告業於99年8 月18日按被告戶籍地址寄發債權讓與通
    知函促請其處理系爭債務，堪認原告已詳盡通知義務。為此
    爰依消費借貸及債權讓與之法律關係，提起本件訴訟。並聲
    明：( 一) 被告應給付原告627,843 元，及其中389,936 元
    ，自94年2 月4 日起至清償日止，按週年利率10.75 ％計算
    之利息，另自92年2 月4 日起至清償日止，按上開利率20％
    計算之違約金。( 二) 訴訟費用由被告負擔。
二、被告則以：對原告主張之事實不爭執，惟抗辯渠與被繼承人
    並未同財共居，對被繼承人死亡前財產狀況不清楚，由被告
    繼續履行債務，顯失公平，是依民法繼承編施行法第1 條之
    3 第4 項規定，自應以被告所得遺產範圍內負清償之責等語
    ，資為抗辯。並聲明：原告之訴駁回。
三、原告主張之事實，已據其提出與其所述相符之借據、台灣屏
    東地方法院民事執行處強制執行金額計算書分配表、債權讓
    與聲 (證) 明書、債權讓與通知函、郵件掛號回執、訴外人
    潘玉娘及被告之戶籍謄本、台灣台北地方法院98年12月18日
    北院隆家家98科繼1776字第0980007249號函為證，且為被告
    所不爭執，堪信為真實。惟按繼承在民法繼承編98年5 月22
    日修正施行前開始，繼承人因不可歸責於己之事由或未同居
    共財者，於繼承開始時無法知悉繼承債務之存在，致未能於
    修正施行前之法定期間為限定或拋棄繼承，且由其繼續履行
    繼承債務顯失公平者，於修正施行後，以所得遺產為限，負
    清償責任，民法繼承編施行法第1 條之3 第4 項定有明文。
    此乃斟酌97年1 月5 日增訂民法第1153條第2 項、第1148條
    第2 項及施行法第1 條之1 第2 項、第1 條之2 第1 項規定
    ，未能適用於繼承人為完全行為能力人，且未能於民法修正
    施行前之法定期間為限定或拋棄繼承者，若仍概括承受被繼
    承人之債務，將影響債務人之生計甚鉅。是以，在繼承人符
    合「因不可歸責於己之事由」或「未同居共財」，於「繼承
    開始時無法知悉繼承債務之存在」，致未能於修正施行前之
    法定期間為限定或拋棄繼承，且由其繼續履行繼承債務「顯
    失公平」等要件時，繼承人遂得以所得遺產為限負清償之責
    。查被告與潘玉娘分別設籍於台北市及高雄市，此有被告與
    潘玉娘之戶籍謄本附卷可參，且原告就此未能舉證證明被告
    有與潘玉娘同居且共財之事實，則於被告未與潘玉娘同居共
    財之情形下，其於繼承開始時確實無法知悉系爭繼承債務之
    存在，若仍令繼承人即被告就被繼承人債務負完全之清償責
    任，自屬顯失公平。自應適用98年6 月10日修正增訂民法繼
    承編施行法第1 條之3 第4 項之規定，由被告以所得繼承潘
    玉娘之遺產範圍為限，負清償責任。
四、從而，原告依據消費借貸、繼承法律關係請求被告於繼承自
    潘玉娘之遺產範圍內，給付原告627,843元，及其中389,936
    元，自94年2 月4 日起至清償日止，按週年利率10.75 ％計
    算之利息，另自92年2月4日起至清償日止，按上開利率20％
    計算之違約金，為有理由，應予准許，逾此範圍之請求，為
    無理由，應予駁回。
五、訴訟費用負擔之依據：民事訴訟法第79條。
中    華    民    國    99    年    11    月    30    日
                  民事鳳山分庭    法  官  吳文婷
以上正本係照原本作成。
如不服本判決，應於送達後20日內，向本院提出上訴狀並表明上
訴理由，如於本判決宣示後送達前提起上訴者，應於判決送達後
10日內補提上訴理由書（須附繕本）。
中    華    民    國    99    年    11    月    30    日
                                  書記官  林仕興

司法院資訊處製作；財團法人民間司法改革基金會備份。
